【裁判字號】    92,上,21
【裁判日期】    920930
【裁判案由】    拆屋還地
【裁判全文】
臺灣高等法院臺中分院民事判決      九十二年度上字第二一號
    上  訴  人    甲○○
    複  代理人    己○○
    被  上訴人    癸○○
    訴訟代理人    壬○○
    被  上訴人    戊○○
    訴訟代理人    庚○○
    被  上訴人    丙○○
    訴訟代理人    丁○○
    被  上訴人    辛○○
    訴訟代理人    乙○○
右當事人間請求拆屋還地等事件，上訴人對於中華民國九十一年十一月十三日臺灣彰
化地方法院九十一年度訴字第二三五號第一審判決提起上訴，本院於中華民國九十二
年九月十六二日言詞辯論終結，判決如左：
      主      文
上訴駁回。
第二審訴訟費用由上訴人負擔。
      事實及理由
一、本件上訴人於原審起訴主張：坐落彰化市○○段第五五五地號土地係上訴人所有
    ，上訴人並於該土地上建有一樓房，被上訴人等所有之土地及建物與上訴人之土
    地及建物相毗鄰，其等未搭建獨立之牆壁，乃利用上訴人之牆壁插入鋼筋而興建
    房間居住；（另稱被上訴人取得使用執照後將其牆壁拆除，使用上訴人之牆壁）
    ，上訴人係主張被上訴人無權使用上訴人之牆壁，並非主張被上訴人侵害到上訴
    人之土地；又上訴人並未曾同意被上訴人等使用其牆壁，被上訴人既侵害上訴人
    之所有權，上訴人自得請求排除。而被上訴人等確有占用上訴人所有牆壁，經上
    訴人起訴排除侵害後和解，該和解筆錄第二項記載：上訴人同意一樓牆壁現狀無
    條件供被上訴人等使用。惟被上訴人等侵害上訴人之牆壁延伸至二、三樓牆壁，
    無權占用上訴人所有土地上房屋。故先位之訴，請求被上訴人等應將插入上訴人
    牆壁之鋼筋除去。倘若被上訴人等舉證證明渠等越界建築時，上訴人未即時提出
    異議，則備位之訴，依民法第七百九十六條但書規定，請求被上訴人等以相當之
    價額賠償上訴人之損失，依市價每平方公尺新台幣（下同）三十萬元計算，被上
    訴人癸○○應賠償一百五十萬元，被上訴人戊○○、丙○○、辛○○各應賠償一
    百零五萬元等語。上訴聲明：（一）先位聲明：求為判決：（１）原判決廢棄；
    （２）被上訴人癸○○應將座落彰化市○○段五五五地號上之建築物二、三樓牆
    壁內約五平方公尺（以實測為準）之鋼筋除去，被上訴人戊○○、丙○○、辛○
    ○應將座落同上地段建築物二、三樓牆壁內各約三．五平方公尺（以實測為準）
    之鋼筋除去；（３）上訴人願供擔保，請准宣告假執行；（４）第一、二審訴訟
    費用由被上訴人等負擔。（二）備位聲明：求為判決：（１）原判決廢棄；（２
    ）被上訴人癸○○應給付上訴人新台幣（下同）一百五十萬元，被上訴人戊○○
    、丙○○、辛○○應各給付上訴人一百零五萬元；（３）第一、二審訴訟費用由
    被上訴人等負擔。
二、被上訴人則以：被上訴人等所建之房屋均經過申請建築執照，屬合法建築；被上
    訴人建築之時，上訴人委託建築師找被上訴人等商談，表示伊願將一樓牆壁供被
    上訴人等共用，而二、三樓牆壁部分則由被上訴人提供伊共同使用，被上訴人等
    同意其提議，故二、三樓之牆壁係被上訴人所建，且蓋在被上訴人自己的土地上
    ，並未侵入或占用上訴人土地。至被上訴人等所有之房屋一樓共有牆壁部分業經
    法院作成和解筆錄，被上訴人得無條件使用在案等語。答辯聲明：求為判決駁回
    上訴人之上訴。
三、本件上訴人主張：坐落彰化市○○段第五五五地號土地係上訴人所有，上訴人並
    於該土地上建有一樓房，被上訴人等所有之土地及建物與上訴人之土地及建物相
    毗鄰。上訴人曾就被上訴人等使用上訴人所有一樓牆壁部分起訴請求排除侵害，
    經成立訴訟上和解，該和解筆錄第二項記載：上訴人同意一樓牆壁現狀無條件供
    被上訴人等使用之事實，業據其提出土地登記簿謄本、和解筆錄等影本各一件為
    證；復為被上訴人所不爭執，自堪信為真實。惟上訴人主張：被上訴人等侵害上
    訴人之牆壁延伸至二、三樓，無權占用上訴人所有房屋之牆壁云云，則為被上訴
    人所否認，並抗辯二、三樓之牆壁係被上訴人所建並提供上訴人共同使用，且蓋
    在被上訴人自己的土地上，並未侵入或占用上訴人土地等語。是本件爭點為：被
    上訴人等所有建物二、三樓部分是否未搭建獨立之牆壁，而利用上訴人之樓房外
    壁插入鋼筋興建房屋，及被上訴人所有房屋有無越界建築占用上訴人土地？經查
    ：
（一）由被上訴人建物內部，可明顯看出兩造相鄰建物之牆壁，一樓與二、三樓有明
      顯落差，二、三樓部分，其牆面凸出於一樓之牆面。兩造相鄰牆壁於一樓部分
      為上訴人之牆面，二、三樓牆壁則為被上訴人之牆面等情，業據原審及本院勘
      驗現場屬實，並經上訴人於本院九十二年五月三十日勘驗現場時自認在卷，僅
      稱被上訴人牆壁之鋼筋有插入上訴人之牆壁云云，此有勘驗筆錄附卷可證。上
      訴人嗣具狀表示本院上開筆錄係筆誤，請求更正云云，自無可取。而上訴人就
      被上訴人二、三樓牆壁鋼筋之有插入其牆壁之事，雖聲請本院囑託台灣省彰化
      市建築師公會鑑定，惟因上訴人未依限繳納鑑定費用，致遭台灣省彰化市建築
      師公會取消該鑑定案件，此亦有該公會函附件可參。上訴人雖另主張：曾於八
      十二年間向彰化縣政府陳情被上訴人等聲請建造執造時，與上訴人毗鄰之自建
      牆壁，於完工取得使用執照後，竟將該牆壁拆除，斷然使用上訴人所有牆壁，
      並將鋼筋插附上訴人所有牆壁上而居住使用，彰化縣政府亦曾飭令被上訴人等
      於限期內恢復原狀暨函覆上訴人逕循司法途徑解決，足證被上訴人等確有使用
      上訴人所有之牆壁，妨害上訴人之所有權云云。惟查：彰化縣政府工務局固曾
      於八十二年七月三十日彰工管字第七四九四一號函文被上訴人戊○○、楊淑美
      、癸○○、丙○○稱：「台端所有座落彰化市○○段五五六、五五七、五五八
      、五五九地號土地上建物違反規定擅自拆除部份牆壁，請於文到十五日內恢復
      原狀，請查照。」等語；然彰化縣政府上開函文係依據隔鄰房屋所有權人（即
      上訴人）八十二年五月十三日陳情書辦理；且彰化縣政府工務局並於八十三年
      五月十八日以八三彰府工管字第一○二五○六號函覆上訴人稱：「．．．二、
      本案前經本府工務局以八十二年七月三十日彰工管字第七四九四一號、八十三
      年四月十二日彰工管字第七九六五七號函飭戊○○等四人恢復原狀在案，惟其
      拆除建築部份牆壁行為並非台端所稱違章建築，本府工務局查無據以強制拆除
      之法令依據，本案如有私權問題，請逕循司法途徑解決較為可行」等語；此有
      上開函文附卷可證。是彰化縣政府工務局並非查有被上訴人拆除部份牆壁並使
      用上訴人牆壁之事證，而令被上訴人回復原狀，純係基於上訴人單方面之陳情
      所為處理。是彰化縣政府上開函文並不足為被上訴人等確有使用上訴人牆壁之
      證明；上訴人上開主張，亦無足採。上訴人既未能舉證證明被上訴人所有房屋
      之二、三樓牆壁為上訴人所有，或被上訴人所有房屋之二、三樓牆壁之鋼筋有
      插入上訴人牆壁之情事，則其先位之訴，請求被上訴人等除去插入上訴人牆壁
      之鋼筋云云云，即屬無據，不應准許。
（二）被上訴人等所有坐落彰化市○○段第五五六、五五七、五五八、五五九地號土
      地上之建物其二樓以上之牆壁並無越界建築占用上訴人所有土地情事，業經原
      審囑託彰化地政事務所勘測屬實，此有彰化地政事務所九十一年四月十二日彰
      地二字第０九一０００四三二五０號函附之土地複丈成果圖附原審卷為憑。復
      經彰化地政事務所函覆原審稱：「：：二、三、四樓北側牆壁內緣距離地界線
      十七公分，並無逾越五五五地號土地上方之地界線。」等語，有該所九十一年
      十月二日彰地二字第０九一００一二四一六０號函附原審卷可稽，足認被上訴
      人等之二樓以上建物並無越界建築占用上訴人土地之情事。上訴人於原審雖又
      稱曾申請內政部土地測量局鑑測雙方界址，後來沒有下文，希望土地測量局能
      作鑑測等語，惟經原審向彰化縣彰化地政事務所查詢結果，該所亦函覆稱：「
      ：：案經該隊（即內政部土地測量局第四測量隊）於九十年十月九日九十測隊
      四字第一五一四號書函回覆稱該地號土地地籍圖面積與登記簿面積相符，請就
      本所依據「辦理圖解法土地鑑定作業注意事項」第五點第二款規定及地籍測量
      實施規則第七十六條辦理，致本所再依據調查表記載界址實地指界」，有該所
      九十一年六月三日彰地二字第０九一０００六二０六０號函可佐，亦難認有何
      界址不明及被上訴人越界建築之情形。被上訴人既無越界建築情事，則上訴人
      備位之訴，依民法第七百九十六條但書規定，請求被上訴人等依市價每平方公
      尺計算之相當價額賠償其損失，亦難認有據。
四、綜上所述，上訴人主張被上訴人等所有建物二、三樓部分未搭建獨立之牆壁，而
    利用上訴人之樓房外壁牆壁插入鋼筋興建房屋，及被上訴人所有房屋有越界建築
    占用上訴人土地等情，均無可採。從而，上訴人先位之訴，本於民法第七百六十
    七條所有權之作用，請求被上訴人應將座落上訴人所有彰化市○○段五五五地號
    上之建築物二、三樓牆壁內之鋼筋除去；備位之訴，依民法第七百九十六條但書
    規定，請求被上訴人癸○○賠償一百五十萬元，被上訴人戊○○、丙○○、辛○
    ○各賠償一百零五萬元，均無理由，不應准許。其假執行之聲請亦失所附麗，應
    併予駁回。原審為上訴人敗訴之判決，及駁回其假執行之聲請，並無不合。上訴
    意旨指摘原判決不當，求予廢棄改判，為無理由，應予駁回。
五、本件判決之基礎已臻明確，兩造其餘攻擊防禦方法，經審酌後認於判決之結果無
    影響，毋庸一一論列，併此敘明。
六、據上論結，本件上訴為無理由，依民事訴訟法第四百四十九條第一項、第七十八
    條，判決如主文。
中      華      民      國    九十二    年      九      月     三十     日
~B1民事第二庭審判長法  官  童有德
~B2                法  官  蔡秉宸
~B3                法  官  翁芳靜
右為正本係照原本作成。
如對本判決上訴，須於收受判決送達後二十日內向本院提出上訴書狀，其未表明上訴
理由者，應於提出上訴後二十日內向本院提出上訴理由書(須按他造人數附具繕本)。
上訴時應提出委任律師或具有律師資格之人之委任狀；委任有律師資格者，另應附具
律師及格證書及釋明委任人與受任人有民事訴訟法第四百六十六條之一第一項但書或
第二項（詳附註）所定關係之釋明文書影本。
~B                書記官  陳麗玉
中      華      民      國    九十二    年      十      月      一      日
附註：
民事訴訟法第四百六十六條之一（第一項、第二項）
對於第二審判決上訴，上訴人應委任律師為訴訟代理人。但上訴人或其法定代理人具
有律師資格者，不在此限。
上訴人之配偶、三親等內之血親、二親等內之姻親，或上訴人為法人、中央或地方機
關時，其所屬專任人員具有律師資格並經法院認為適當者，亦得為第三審訴訟代理人
。
                                                                        Ｙ


司法院資訊處製作；財團法人民間司法改革基金會備份。
